【裁判字號】    95,交聲,172
【裁判日期】    951011
【裁判案由】    違反道路交通管理處罰條例聲明異議
【裁判全文】
臺灣基隆地方法院交通事件裁定         95年度交聲字第172號
原處分機關  交通部公路總局臺北區監理所基隆監理站
異  議  人
即受處分人  甲○○
上列異議人即受處分人因違反道路交通管理處罰條例案件，對於
交通部公路總局臺北區監理所基隆監理站中華民國95年9 月13日
所為之處分（原處分案號：基監字第裁42-R00000000號），聲明
異議，本院裁定如下：
    主  文
原處分撤銷。
    理  由
一、原處分意旨略以：異議人即受處分人甲○○於民國95年8 月
    4 日晚間11時10分左右，騎乘RA2-430 號機車，在基隆市○
    ○路段違規蛇行，為警當場掣單舉發，核無不合，爰依道路
    交通管理處罰條例第43條第1 項第1 款規定，裁處異議人罰
    鍰新臺幣12,000元，暨施以道路交通安全講習，併依同條例
    第63條第1 項第3 款規定，記違規點數3 點等語。
二、異議意旨則略以：異議人固曾於前揭時、地，為超越前車而
    駛入對向車道（來車道），惟異議人並未違規蛇行，從而，
    異議人對原處分機關之上開裁決自難甘服，爰於法定期間提
    起異議，求為撤銷原處分等語。
三、本院之判斷：
  (一)本案舉發經過，業據證人乙○○即本件舉發員警到庭結稱：
    「當天，我們執行擴大臨檢勤務，在正濱路和平橋頭，雙向
    二車道的路邊都有設臨檢點，當時我站在正濱路由和平橋頭
    往市區方向行駛的車道，看到異議人同向迎面騎車載人過來
    ，當時異議人及後載座人均未戴安全帽，我看到異議人違規
    時，異議人的位置大概在和平橋頭附近，因為異議人及後座
    乘客均未戴安全帽，所以我便揮舉指揮棒（有紅色閃光）並
    鳴警笛，我做了上開動作之後，便看到異議人突然加速由公
    車後方往左逆向駛入對向車道，因為異議人規避攔檢的意味
    濃厚，所以我立刻高喊通報對向車道的路檢同事，對向車道
    同事聽到我喊叫，異議人正好又騎到我同事攔檢範圍，我同
    事便將異議人順利攔下，因為我認為異議人的舉動明顯危險
    駕駛，所以才舉發異議人蛇行。（問：為何不依跨越雙黃線
    逆向駕駛來開單舉發？）異議人的行為不止是對他本身有危
    險，也會造成其他用路人的危險。」（本院95年10月2 日訊
    問筆錄第2 頁）且有證人乙○○當庭提出之現場示意圖及現
    場照片在卷可考，並經異議人當庭確認無訛（本院95年10月
    2 日訊問筆錄第1 頁、第3 頁；惟異議人另稱其並無「未戴
    安全帽」或「不服指揮稽查而逃逸」之違規行止）。又細繹
    證人乙○○之到庭所證，亦足見，原處分機關所據以裁處異
    議人「在道路上蛇行」者，應係異議人於前揭時、地，「為
    超越前車而違規駛入對向車道（來車道）」之駕駛行為無誤
    。
  (二)按汽車駕駛人，駕駛汽車在道路上蛇行，或以其他危險方式
    駕車者，除應裁處新臺幣六千元以上二萬四千元以下罰鍰，
    並應當場禁止其駕駛、吊扣該汽車牌照三個月，暨對之施以
    道路交通安全講習。道路交通管理處罰條例第43條第1 項第
    1 款、第4 項前段、第5 項前段分別定有明文。茲本條例雖
    未就「蛇行」、「其他危險方式」之構成要件併設立法定義
    ，然觀諸道路交通安全規則第165 條第1 項規定：「分向限
    制線，用以劃分路面成雙向車道，禁止車輛跨越行駛，並不
    得迴轉。」及道路交通管理處罰條例第45條第3 款另規定：
    「汽車駕駛人，爭道行駛不依規定駛入來車道者，處新臺幣
    六百元以上一千八百元以下罰鍰。」足見，「爭道行駛不依
    規定駛入來車道」之違規態樣，顯非本條例第43條第1 項第
    1 款所指「蛇行」或「其他危險方式」所能一舉囊括；本條
    例第43條第1 項第1 款所指之「蛇行」或「其他危險方式」
    ，當係有別於「單純」「爭道行駛不依規定駛入來車道」之
    駕駛行為。申言之，汽車駕駛人固可能「爭道行駛不依規定
    駛入來車道」，併同時「在道路上蛇行」，參諸行政罰法第
    24條規定：「一行為違反數個行政法上義務規定而應處罰鍰
    者，依法定罰鍰額最高之規定裁處。但裁處之額度，不得低
    於各該規定之罰鍰最低額。前項違反行政法上義務行為，除
    應處罰鍰外，另有沒入或其他種類行政罰之處罰者，得依該
    規定併為裁處。但其處罰種類相同，如從一重處罰已足以達
    成行政目的者，不得重複裁處。一行為違反社會秩序維護法
    及其他行政法上義務規定而應受處罰，如已裁處拘留者，不
    再受罰鍰之處罰。」之立法意旨，亦祇能以駕駛人「在道路
    上蛇行」據以裁罰；惟倘汽車駕駛人僅係「單純」「爭道行
    駛不依規定駛入來車道」者，核此即非主管機關得以「其他
    用路人之危險」等情詞，任意擴張法律適用之層面，並逕以
    「駕駛汽車在道路上蛇行，或以其他危險方式駕車」為其裁
    罰基準。蓋依法行政原則乃支配法治國家立法權與行政權關
    係之基本原則，亦為一切行政行為必須遵循之首要原則；即
    行政機關執行業務必須以法律為依據，一切行政措施均須受
    法律拘束，並不得逾越法律授權範圍。固然，為免過度干預
    ，法律本身或承認行政機關有處分之選擇自由，或承認行政
    機關對不確定概念之解釋、適用有判斷權限，即賦與行政裁
    量或不確定法律概念之判斷餘地，惟行政機關之裁量空間或
    判斷餘地，終究來自於法律之授權。是倘法律本身並未預留
    裁量空間或判斷餘地，則自不容行政機關徒憑己意逾越法律
    授權之範圍以擴大法律適用之層面。基此，舉發員警即證人
    乙○○，乃至原處分機關，就異議人「為超越前車而違規駛
    入對向車道（來車道）」之駕駛行為，即關此「單純」「爭
    道行駛不依規定駛入來車道」之違規行為，祇以「恐造成其
    他用路人危險」等情詞而擅憑己意解釋法律，將之與「在道
    路上蛇行」為等同評價，核其所為，當已明顯逾越法律容許
    之界限。是其首揭裁處合法性之欠缺，自屬顯然。
  (三)茲本件異議人既僅「單純」「爭道行駛不依規定駛入來車道
    」，按諸上開說明，首揭裁罰，即屬無據，異議人執此聲明
    異議，則有理由；惟異議人「爭道行駛不依規定駛入來車道
    」之駕駛行為，尚與異議人究否「不服指揮稽查而逃逸」、
    「未戴安全帽」（參見證人乙○○之證述；惟此則據異議人
    否認在卷）等事實悠關，即異議人「為超越前車而違規駛入
    對向車道（來車道）」之行止，是否除該當道路交通管理處
    罰條例第45條第3 款之處罰規定以外，併該當道路交通管理
    處罰條例第60條第1 項之處罰規定？又是否應本於行政罰法
    第48條之立法本旨，僅依道路交通管理處罰條例第60條第1
    項規定據以裁罰？甚且，異議人究否係因「未戴安全帽」在
    先，見員警據以攔停，始有「爭道行駛不依規定駛入來車道
    」而「不服指揮稽查逃逸」之行止在後？凡此種種，莫不與
    本件裁罰之基準相關，乃礙於「不告不理」原則，而俱非本
    院所得併予審究，因認異議人「爭道行駛不依規定駛入來車
    道」之違規事實雖屬明確，然尚不宜由本院自為裁決，而應
    由原處分機關就本院關此指摘意旨，重行調查後，再為適法
    之處置。
四、據上論斷，應依道路交通案件處理辦法第20條前段，裁定如
    主文。
中    華    民    國    95    年    10    月    11    日
                  交通法庭法  官  王慧惠
以上正本證明與原本無異。
對於本件裁定如有不服，應於收受送達後5日內，向本院提出抗
告書狀，敘述抗告之理由，抗告於臺灣高等法院。
中    華    民    國    95    年    10    月    11    日
                          書記官  王一芳


司法院資訊處製作；財團法人民間司法改革基金會備份。
